臺灣高等法院臺南分院刑事判決
109年度上訴字第1057號
上  訴  人  
即  被  告  魏志宏
選任辯護人  林浩傑律師
上列上訴人因誣告案件，不服臺灣嘉義地方法院108年度訴字第7
94號中華民國109年7月8日第一審判決（起訴案號：臺灣嘉義地
方檢察署108年度偵字第1300號），提起上訴，本院判決如下：
    主  文
上訴駁回。
    事  實
一、魏志宏前於民國105年9月2日18時11分許，在嘉義市○區○○路
    000號前與曾國富發生交通事故（曾國富涉犯業務過失傷害
    罪部分，經臺灣嘉義地方法院以106年度交簡上字第28號判
    決判處有期徒刑3月確定），魏志宏因而受有左遠端橈骨骨
    折、右腳及左手多處擦傷、左腕外傷性關節炎併關節僵硬等
    傷害。詎魏志宏明知其有委任李長生向○○產物保險股份有限
    公司（下稱○○產險公司）辦理申請強制汽車責任保險失能保
    險金（下稱強制險失能保險金），雙方並約定代辦酬勞為強
    制險失能保險金之3成，亦明知○○產險公司已於106年10月17
    日核撥強制險失能保險金新臺幣（下同）270,000元（起訴
    書贅載：「及傷病醫療給付6,700元」，應予更正）至魏志
    宏所有之中華郵政股份有限公司帳戶內（下稱郵局帳戶），
    魏志宏隨即提領3成報酬即81,000元，於106年10月19日在其
    位於嘉義縣○○市○○里○○000號之00住處交付予李長生，竟意
    圖使李長生受刑事處分，基於誣告之犯意，於107年4月21日
    凌晨5時4分許，向嘉義縣警察局水上分局太保分駐所誣指：
    李長生未受其委任而向○○產險公司申請強制險失能保險金，
    並擅自向○○產險公司承辦人陳明治詢問理賠進度，於知悉其
    強制險失能保險金270,000元已核撥入帳後，即向其索討3成
    即81,000元之報酬等不實情節，以此方式誣告李長生涉有詐
    欺罪嫌，嗣經臺灣嘉義地方檢察署檢察官偵查結果，認李長
    生犯罪嫌疑不足，而以107年度偵字第4847號對李長生為不
    起訴處分，並經臺灣高等檢察署臺南檢察分署以107年度上
    聲議字第1448號處分書駁回魏志宏再議之聲請而告確定。
二、案經李長生訴由嘉義縣警察局水上分局報告臺灣嘉義地方檢
    察署檢察官偵查起訴。　　
　　理  由
壹、證據能力部分：
一、按被告以外之人於審判外之言詞或書面陳述，除法律有規定
    者外，不得作為證據，刑事訴訟法第159 條第1 項定有明文
    。查證人即告訴人李長生於警詢中之陳述，確屬被告以外之
    人於審判外之陳述，上訴人即被告（下稱被告）魏志宏及辯
    護人既爭執證人李長生該部分陳述之證據能力（見原審卷二
    第11頁；本院卷第77頁），復查無證人李長生該部分之陳述
    有何傳聞例外規定可資適用，自無證據能力可言。
二、按被告以外之人於審判外之陳述，雖不符合刑事訴訟法第15
    9 條之1 至第159 條之4 之規定，但經當事人於審判程序同
    意做為證據，法院審酌該言詞陳述或書面陳述作成時之情況
    ，認為適當者，亦得為證據；當事人、代理人或辯護人於法
    院調查證據時，知有第159 條第1 項不得為證據之情形，而
    未於言詞辯論終結前聲明異議者，視為有前項之同意，刑事
    訴訟法第159 條之5 第1 項、第2 項分別定有明文。查除上
    開證據外，檢察官、被告及辯護人對於本判決下列所引用其
    他各項被告以外之人於審判外之陳述，於本院準備程序及審
    理時均表示同意列為證據（見本院卷第76-79、 133-134、1
    63-164頁），且經本院於審判期日依法踐行調查證據程序，
    檢察官、被告及辯護人於本院言詞辯論終結前均未表示異議
    ，本院審酌該等具有傳聞證據性質之證據，其取得過程並無
    瑕疵或任何不適當之情況，應無不宜作為證據之情事，認以
    之作為本案之證據，應屬適當，依刑事訴訟法第159 條之5 
    之規定，自得作為證據。
貳、實體部分：　　　　
一、訊據被告魏志宏固坦承於107年4月21日5時4分許，向嘉義縣
    警察局水上分局（下稱水上分局）太保分駐所對告訴人李長
    生提出詐欺之刑事告訴，嗣經臺灣嘉義地方檢察署（下稱嘉
    義地檢署）檢察官以107年度偵字第4874號對李長生為不起
    訴處分，並經臺灣高等檢察署臺南檢察分署以107年度上聲
    議字第1448號駁回被告再議聲請確定之事實，惟矢口否認有
    何誣告之犯行，辯稱：伊沒有誣告告訴人之犯意，伊並沒有
    委託告訴人幫伊辦理申請強制險失能保險金，告訴人也沒有
    陪同伊去看診、調解、開庭，或幫伊蒐集資料，告訴人什麼
    都沒有做到，為何伊還要付81,000元給他，伊覺得伊被騙了
    云云。
二、惟查：
　㈠被告前因與曾國富間發生交通事故，受有左遠端橈骨骨折、
    右腳及左手多處擦傷、左腕外傷性關節炎併關節僵硬等傷害
    ，並由○○產險公司於106年10月17日核發強制險失能保險金2
    70,000元至被告所有之郵局帳戶中，嗣被告於106年10月19
    日在其上開住處，交付81,000元與告訴人收訖；又被告於10
    7年4月21日5時4分許，向水上分局太保分駐所，對告訴人提
    出詐欺之告訴（告訴內容如事實欄一、所載），嗣經嘉義地
    檢署檢察官以107年度偵字第4874號為不起訴處分，被告因
    不服而提起再議，並經臺灣高等檢察署臺南檢察分署以107
    年度上聲議字第1448號處分書駁回其再議聲請確定等情，業
    據證人即告訴人李長生於原審審理時證述綦詳（見原審卷一
    第360-364、372-375、378頁），復有水上分局太保分駐所
    受理刑事案件報案三聯單（見警一卷第11頁）、薪資袋（見
    原審卷二第33頁）、○○產險公司108年12月18日明個理字第1
    080001524號、原審108年11月28日嘉院聰刑愛108訴794字第
    10890005387號函及檢附領款查詢畫面、理賠計算書、汽車
    險理賠申請書（見原審卷一第53-63頁）、臺中榮總嘉義分
    院嘉醫診字第0000000號診斷證明書（見原審卷一第203頁）
    、嘉義地檢署107年度偵字第4874號不起訴處分書（見偵一
    卷第63-67頁）、臺灣高等檢察署臺南檢察分署107年度上聲
    議字第1448號處分書（見偵一卷第69-73頁）、原審法院106
    年度交簡上字第28號判決（見原審卷二第43-46頁）在卷可
    稽，且為被告所不爭執，故此部分事實，首堪認定。而本案
    之爭點，在於被告是否有委任告訴人向○○產險公司辦理申請
    強制險失能保險金？及倘被告確實有委任告訴人向○○產險公
    司辦理申請強制險失能保險金之事務，是否仍虛構沒有委任
    告訴人之事實，而對告訴人提出詐欺之告訴？　
　㈡證人即告訴人李長生於原審審理時證稱：我在受理保險給付
    案件時，都會寫一份案情分析表，這樣我才能瞭解委任人（
    即被告）的治療過程、就診醫院是哪幾間、主治醫生是誰、
    傷病情形等，該案情分析表上之所以有詳細記載被告的年籍
    資料，是被告自己拿相關的證件讓我填寫的，我在接受被告
    的委任後，陸陸續續有與被告討論過保險如何申請，且在為
    被告辦理申請強制險失能保險金的過程中，被告都沒有說他
    要終止委任，迨強制險失能保險金270,000元核撥至被告帳
    戶後，我有向被告要求給付處理委任事務的酬勞3成即81,00
    0元，被告便於106年10月19日晚間在其住處交付81,000元給
    我，我就在薪資袋上簽名，表示我有收到這81,000元，薪資
    袋上「李健瑋」是我的偏名，當時還有黃年政在場，薪資袋
    上除了金額及我的簽名外，其餘的文字都是被告自己書寫的
    。又辦理本件申請強制險失能保險金時，我都是與○○產險公
    司的承辦人陳明治聯繫申辦事宜，陳明治有打電話給被告確
    認，被告也向陳明治表示有委任我去辦理，被告於106年9月
    27日時還有向我詢問強制險失能保險金理賠進度等語（見原
    審卷一第350-351、364、367、373-374、376、379、385-38
    6頁）。而觀諸告訴人李長生於原審作證時提出之案情分析
    表（見原審卷一第426-428頁），其上確實記載被告之姓名
    、年籍、戶籍地址、身分證號、傷病名稱、發生日期、○○產
    險公司承辦人陳明治之聯繫方式及告訴人自行標寫之保險事
    件時間軸等，而經核對後，確與被告之基本資料、前開之診
    斷證明書上記載病名第一項、被告與曾國富發生交通事故之
    日期相吻合，倘被告沒有委任告訴人，並與告訴人討論強制
    險失能保險金理賠申請事宜，何以告訴人會於上開案情分析
    表內詳細記載被告之基本資料及○○產險公司承辦人之聯繫方
    式，則告訴人所述其有與被告討論本件強制險失能保險金申
    請事宜，並由被告自行提供個資與告訴人填寫之情節，應非
    無稽。　
　㈢次者，被告於107年4月21日5時4分許，向水上分局太保分駐
    所，對告訴人提出詐欺之告訴時，曾提出其與告訴人間之LI
    NE對話紀錄翻拍照片為證（見警一卷第14-24頁；原審卷一
    第173-191頁。內容摘要如附件所示），而該LINE對話紀錄
    內容，經原審於109年5月27日當庭勘驗告訴人之手機，經核
    與告訴人手機中留存之被告與告訴人之LINE對話紀錄相符，
    有原審之勘驗筆錄在卷可按（見原審卷一第394頁）。觀諸
    如附件所示被告與告訴人之LINE對話內容，被告除主動提供
    自己的郵局帳戶影本給告訴人、詢問告訴人是否陪同至法院
    開庭，及持續向告訴人詢問○○產險公司強制險失能保險金之
    理賠進度，並均以「大哥」稱呼告訴人外，告訴人也有定期
    向被告說明申請進度，且於106年10月11日告訴人另外就勞
    保失能給付之申請狀況，及與○○產險公司承辦人陳明治接洽
    後的回報情形向被告解說後，被告甚至回傳貼圖「謝謝」予
    告訴人，告訴人於原審審理中就此LINE對話部分也證述被告
    是向他詢問強制險失能保險金與勞保失能給付部分之消息等
    語（見原審卷一第385頁），從而，被告與告訴人雙方間LIN
    E對話內容既均在討論保險金理賠申請之事務，告訴人亦於
    數次向被告提及與○○產險公司承辦人陳明治接洽情形下，被
    告均未拒絕，甚至主動詢問告訴人何時要去找陳明治，則自
    客觀第三人之立場觀察被告與告訴人間互動，均會認為被告
    係委任告訴人辦理保險理賠金之申請事宜，而認為雙方間存
    有委任關係無訛。　
　㈣再者，揆諸被告提出之薪資袋原本（見原審卷二第33頁），
    其正面記載內容（僅就藍色原子筆人為書寫部分列出）為：
    「
　　106年10月19日
　　姓名：李健瑋（長生）
　　270000×30%＝81000元
　　（強制險魏志宏申請失能補助收取30％的補助費用）
　　不申請勞保及報酬
　　李健瑋（長生）
　　0000000000
　　行政、民刑事請求權利不做另行主張」等語。就該薪資袋記
    載內容，證人即告訴人李長生證稱：只有第二個李健瑋簽名
    部分是我所書寫，其餘都是被告所寫的等語明確（見原審卷
    一第382頁），復據被告供承：「不申請勞保及收酬勞」、
    「行政、民刑事請求權利不做另行主張」這些字都是我寫的
    ，薪資袋背面的內容也都是我寫的，勞保部分就是不讓他辦
    理，他也不能收酬勞等無訛（見原審卷二第13頁），是以，
    被告既在106年10月17日強制險失能保險金270,000元入帳後
    2日即106年10月19日以LINE通知告訴人前來領取3成酬勞81,
    000元（見警一卷第23頁LINE對話紀錄可參），並在被告交
    付告訴人辦理委任事務之酬勞81,000元時，讓告訴人在薪資
    袋上簽名，其上另由被告載明此81,000元是給付告訴人強制
    險失能補助之費用（見上開薪資袋內容第4行），衡情被告
    如無委任告訴人辦理強制險失能保險金之申請，何以在強制
    險失能保險金給付之委任事務完成後，旋即通知告訴人前來
    收取委任事務之酬勞，並讓告訴人在上開薪資袋上簽收？凡
    此種種，再再顯示被告交給告訴人之81,000元，是委任告訴
    人申請○○產險公司強制險失能保險金完成後之報酬，應無疑
    義。
　㈤證人黃年政、陳明治以下之證述與前揭告訴人李長生證述內
    容相符，足以佐證被告確實有委任告訴人辦理強制險失能保
    險金乙事：　
　⒈證人黃年政於檢察事務官詢問時陳稱：之前我的人工關節有
    換過，也是李長生幫我辦理的，所以被告來詢問我意見後，
    就決定要給李長生辦理強制險失能保險金理賠，81,000元是
    被告在李長生幫他辦理完成後要給李長生的酬勞，被告有親
    口跟我說李長生有幫他辦理強制險失能保險金之理賠等語（
    見偵一卷第104頁）；於原審審理時證稱：李長生是我介紹
    給被告認識的，被告有委任李長生幫他辦理申請本件強制險
    失能保險金，我記得印象是某日被告有來找我，拜託我將錢
    轉交給李長生，我當下跟被告說這筆錢不能經過我的手，你
    要自己拿給李長生，因為這不關我的事，所以我就拒絕了，
    至於106年10月19日那天，是李長生說要去被告家拿酬勞81,
    000元，我剛好要去朴子拿東西，就順便陪李長生去，但我
    一直在門外，所以他們談論之內容我不太清楚等語（見原審
    卷一第397、399、405-408頁】。證人黃年政於檢察事務官
    及原審審理中均證述被告有委任李長生辦理申請強制險失能
    保險金，且曾委請證人黃年政將應支付之酬勞轉交告訴人，
    惟遭證人黃年政拒絕，此與前開106年10月19日LINE對話紀
    錄中被告向告訴人告以「錢我領好了何時來拿」，告訴人答
    稱「麻煩請你拿給我弟弟阿政那邊即可。大家合作愉快。」
    ，被告復以「我們談的事黃年政不清楚」、「我找過他了」
    等情一致（見警一卷第23-24頁），顯示被告是自願將酬勞
    交付告訴人，非有何遭到告訴人詐欺陷於錯誤，進而交付財
    物之情形。　　　　
　⒉證人即○○產險公司承辦人陳明治於檢察事務官詢問時陳稱：
    我在和解調解會上有見過被告與李長生，我在辦理本件強制
    險失能保險金申請作業時，我有詢問過被告是否有委託他人
    來辦理理賠，被告說有，後來也是李長生打電話來與我接洽
    ，相關文件也都有送到公司，理賠金額也是直接匯入被告郵
    局帳戶等語（見偵一卷第104-105頁）；於原審審理時證稱
    ：之前我有打電話問被告是否有委託別人，被告說有，但他
    沒有告訴我是委託何人，之後李長生就打來說他係受被告委
    託，並沒有其他人打來說受被告的委託，且我在調解委員會
    （應是指前述和解調解會）上印象中有見過李長生，雖然我
    並未看到何人送件來○○產險公司，但送件的資料每一件都是
    他們自己送，我沒有告訴他們需要什麼資料等語（見原審卷
    一第412、414、417頁】。自證人陳明治上揭證述可知，被
    告曾告知證人陳明治有委任他人辦理強制險失能保險之理賠
    ，因此後續辦理保險理賠之過程，才由告訴人與證人陳明治
    聯繫，此自上開LINE對話紀錄中，被告曾於106年10月4日向
    告訴人詢問「大哥何時會去找陳明治」等語（見警一卷第19
    頁）更可證實。
　⒊觀諸證人黃年政、陳明治上開所證述內容，均為告訴人李長
    生受被告之委任辦理強制險失能保險金理賠之事務，而辦理
    過程中，亦由告訴人與證人陳明治接洽，等到強制險失能 
    保險金理賠核撥後，證人黃年政也有於106年10月19日陪同
    告訴人前往被告家中收取81,000元之報酬，此2位證人之證
    詞，與告訴人李長生前開證詞，並無何齟齬之處，衡情證人
    黃年政、陳明治、告訴人於原審審理中證述，均經具結後為
    之，亦無甘冒偽證追訴之風險而虛偽陳述之必要，且觀諸其
    等所述內容大致相符，應可採信，並足以作為告訴人陳述之
    補強證據，而可認被告確實有委任告訴人辦理強制險失能保
    險金甚明。從而，被告上訴理由質疑告訴人、證人黃年政、
    陳明治之陳述不可採，實無理由。　　　
　⒋況被告先前於嘉義地檢署107年度偵字第3121號案件偵查中，
    於107 年5 月17日經檢察官訊問時供稱：「我發生車禍骨折
    ，我請李長生幫忙申請勞保失能給付，但被退件，我有先給
    他81,000元，這是他幫我申請車禍強制險的部分；後來李長
    生跟我要54,200 元，這是他幫我申請勞保失能給付的費用
    ，我不願意給他，他到我家鬧，我有報警」等語明確，有上
    開107年度偵字第3121號案件影卷存卷可憑，嗣後經檢察事
    務官於107年度交查字第1402號案件之107年7 月20日詢間時
    ，當庭提示該107年5月17日偵訊筆錄內容予被告，被告復肯
    認內容都屬實無訛（見上揭交查卷第24頁），亦足以佐證告
    訴人所稱受被告委任而辦理本件強制險失能保險金理賠一事
    ，確為真實。則被告所辯其未委任告訴人辦理強制險失能保
    險金理賠事宜，核與事實不符，自不足採信。
　㈥證人即臺中榮總嘉義分院醫師孫○○於原審審理時證稱：106年
    9月26日臺中榮總嘉義分院診斷證明書是我所開立的，我對
    被告有印象，被告於105年9月2日急診住院，手術部分是之
    前的學長處理的，之後該學長因為公費下鄉結束之後回台中
    ，所以後來門診是由我看的，106年9月26日是被告最後一次
    看診，診斷證明書是最後一次看診時開的，是被告和一位保
    險人員過來的時候寫的，因為那個人每次都會問一些問題，
    就覺得他應該是保險人員，印象中他都會陪被告過來，但是
    不是每一次都陪同我沒有辦法記得很清楚，我看過該保險人
    員很多次，他就是警卷第44頁照片中的李長生。後來開完10
    6年9月26日診斷書之後，他們就沒有再過來了。警卷第34頁
    所附診斷證明書上所載的日期106年9月26日，李長生應該有
    陪同被告過來，他們這次是要和我討論關節角度的問題，開
    完這份診斷書之後，被告也沒有再回診了。「勞工保險失能
    診斷書逕寄勞工保險局證明書」的日期是106年9月26日，是
    和診斷證明書同一天開立的，該證明書上失能部位「左側腕
    關節」是我寫的，寫這份證明書是要用於申請勞保的傷殘給
    付，那天被告和李長生一起拿此表格來給我寫，因為他是在
    手術完一年後來的。通常我們認定失能、沒辦法再恢復是以
    手術完一年為準，他們剛好是在那個時間拿過來給我寫的等
    語（見原審卷一第437-444頁），依證人孫○○醫師證述內容
    可知，告訴人曾陪同被告去臺中榮總嘉義分院回診，最後一
    次回診即106年9月26日，曾請求孫○○醫師開立診斷證明書，
    係要用於申請保險給付，且因被告、告訴人曾與孫○○醫師討
    論被告之傷勢內容，因此孫○○醫師對告訴人有印象，並猜測
    告訴人可能係保險人員等情，與告訴人所述其於106年9月26
    日有陪被告前往臺中榮總嘉義分院看診、請醫師寫診斷證明
    書之情節相符（見原審卷一第363頁），又孫○○醫師係醫療
    專業人士，與本案之被告或告訴人均無特殊之利害關係，僅
    因被告車禍受傷至臺中榮總嘉義分院就診而與被告接觸，自
    無偏袒被告或告訴人任何一方之動機；況且觀諸被告與告訴
    人於106年9月19日（週二）之LINE對話內容：「
    告訴人：（傳送診間預約單）
    告訴人：下週二【即9 月26日】，早上30號
    告訴人：預計10：000
    被  告：了解
    被  告：雖然是30號能早點談嗎？」等語（見原審卷一第17
    3頁），核與被告於106年9月26日前往臺中榮總嘉義分院看
    診後取得之收據記載：「日期：0000000、診號：30」（見
    原審卷二第37頁）相符；另由被告與告訴人於106年9月20日
    （週三）之LINE對話內容：「告訴人：下週二【即9月26日
    】早上8：20。二樓見。」等語（見原審卷一第175頁），亦
    可見被告與告訴人有相約要一起去臺中榮總嘉義分院；且告
    訴人稱：106年9月26日我陪被告去醫院看診的時候，我們兩
    個有一起去診間，因為那一次要寫診斷書，我們一定要陪他
    進去寫這個診斷書，我一定要看醫師怎麼寫，如果有錯誤或
    問題就不能寫了等語（見原審卷一第363-364頁），因為106
    年9月26日之診斷證明書事關申請保險理賠，告訴人既受被
    告委任，自有義務注意查看醫師所寫之診斷證明書，是否符
    合申請保險理賠之規定，則告訴人陪同被告一同進入診間與
    孫○○醫師討論，自屬合理之事，此亦與證人孫○○醫師上開所
    述：「他們這次是要和我討論關節角度的問題，開完這份診
    斷書之後，被告也沒有再回診了。「勞工保險失能診斷書逕
    寄勞工保險局證明書」的日期是106年9月26日，是和診斷證
    明書同一天開立的，該證明書上失能部位「左側腕關節」是
    我寫的，寫這份證明書是要用於申請勞保的傷殘給付，那天
    被告和李長生一起拿此表格來給我寫」等語互核一致，則被
    告所辯告訴人沒有幫他辦理保險理賠事宜、也沒有陪他去看
    診及證人孫○○醫師所述不可採云云，均與事實不符，自不足
    憑採。
　㈦被告雖稱：伊每次去醫院看診，都是太太楊善棋陪同，另外
    送件至○○產險公司也是楊善棋親自為之云云。而證人即被告
    之配偶楊善棋於本院審理時固證稱：被告發生車禍後有去嘉
    義榮民醫院回診，回診的次數大概有5、6次以上，每次回診
    都是我騎機車載被告去，我有全程陪同，包括進入診間，我
    跟被告去看診時，並沒有看到李長生，我不認識李長生，但
    我曾在我上班的陳炳憲診所看過李長生，李長生曾經要我轉
    交資料袋給被告，但我不知道資料袋裡面的內容。我有幫被
    告送與本案車禍保險相關的文件去○○產險公司，次數大概有
    3次。我不知道李長生是否有幫被告申請保險金的事，也不
    知道○○產險公司保險金27萬元已經核撥下來，我知道被告有
    給告訴人81,000元，但我沒有問他原因等語（見本院卷第13
    4-143頁），然依上開臺中榮總嘉義分院106年9月26日診斷
    證明書之記載，被告就診之次數高達17次，惟證人楊善棋稱
    其陪同被告就醫之次數為5-6次，二者已有差距；又依證人
    孫○○醫師上開所述可知，被告於106年9月26日回診時，距離
    事故發生已相隔一年，當天係為了請領診斷證明書而去醫院
    ，且證人楊善棋證稱：「（你陪你先生去醫院回診的時候，
    有沒有曾經跟醫生討論你先生的病情，請醫生開診斷證明書
    ？）有，那是之後恢復的時候。」、「（後來被告申請勞保
    失能給付，是誰幫他申請的？）他自己申請的。（他那時候
    已經好了，可以自己去處理了，是不是？）對。」等語（見
    本院卷第142、144頁），可見當時被告之傷勢已經好了，可
    以自己去醫院請領診斷證明書，無需楊善棋陪同，則在沒有
    楊善棋陪同的情形下，被告為了請領診斷證明書而由告訴人
    陪同前去醫院，又為了讓醫生所開的診斷證明書可以順利領
    得較多的理賠金，需要由較專業的告訴人協助被告與醫師討
    論傷勢，實較合理，從而證人楊善棋上開所述，亦無從採為
    有利於被告之認定。
  ㈧另被告辯稱：106年9月20日伊與告訴人之LINE對話紀錄中，
    伊有說強制險只剩下幾仟元申請伊準備好了再自己向○○產險
    公司申請，所以沒有委任李長生云云（見偵一卷第32頁；原
    審卷一第77頁），惟就此部分之LINE對話紀錄前後文觀之，
    在被告向告訴人表示「強制險只剩下幾仟元申請我準備好了
    再自己向○○申請」、「○○申請沒多少錢我再向○○申請就好」
    等語，告訴人即回傳：「OK」的貼圖（見原審卷一第175-17
    7頁），就此部分之經過，證人即告訴人李長生於原審審理
    時證稱：被告所指剩幾仟元而已，是指向○○產險公司申請醫
    療收據相關的部分，金額為6,700元，這部分被告自己提出
    申請就可以了，我不收費等情（見原審卷一第359、384頁】
    ，而經原審向○○產險公司函詢本案車禍事故之保險理賠事宜
    ，經○○產險公司以108年12月18日明個理字第1080001524號
    函覆略稱：「……四、本公司至107年2月8日已理賠強制汽車
    責任保險失能保險金及醫療保險金與任意第三人責任保險體
    傷保險金及財損保險金，共計新臺幣684,986元予魏志宏領
    取，其中106年9月至11月間僅有106年10月17日給付強制汽
    車責任保險失能保險金及醫療保險金合計276,700元」等語
    （見原審卷一第53頁），及告訴人提出之○○產險公司107年1
    0月24日函給付明細中顯示醫療給付金額為6,700元（見原審
    卷一第201頁），由此可知被告於106年10月17日自○○產險公
    司領取之保險金理賠，除本件強制險失能保險金270,000元
    外，尚包含醫療給付部分6,700元，且醫療給付6,700元部分
    係由被告自行向○○產險公司申請，此部分既不在被告委任事
    務範圍內，則無礙被告與告訴人間就辦理申請強制險失能保
    險金委任契約之成立，是以，被告欲以此部分LINE對話紀錄
    證明與告訴人間無委任關係，實不可採信。
  ㈨被告之辯護人為被告辯稱：被告因與告訴人之間為保險理賠
    乙事而發生糾紛，主觀上認為並無委託告訴人辦理申請本件
    強制險失能保險金，無須給付81,000元給告訴人，但告訴人
    一直以各種方法向被告表示委任契約已成立，被告必須給付
    報酬，被告心裡感到被告訴人欺騙，因被告不懂法律，故向
    警察機關報案申訴心中委屈，希望司法單位幫被告查明告訴
    人在辦理保險理賠過程中有無犯罪，不能因檢察官於日後對
    告訴人李長生為不起訴處分，反而認被告有誣告之犯意云云
    。惟查：
  ⒈按刑法上誣告罪之成立，以意圖他人受刑事或懲戒處分，而
    虛構事實向該管公務員申告為要件，是誣告罪之成立，首須
    意圖他人受刑事或懲戒處分，次須向該管公務員誣告。所稱
    誣告，即虛構事實進而申告他人犯罪而言，所謂虛構事實，
    係指明知無此事實而故意捏造者而言（最高法院95年度台上
    字第527號判決意旨參照）。又申告人所訴之事實，若有出
    於誤會或懷疑有此事實而為申告，以致不能證明其所訴之事
    實為真實，縱被訴人不負刑責，而申告人因缺乏誣告之犯意
    ，亦難成立誣告罪；反之，若以自己親歷之事實，妄指他人
    有犯罪行為，向該管公務員申告，非因出於誤會或懷疑而係
    出於故為虛構者，即無解於誣告罪之構成（最高法院95年度
    台上字第1758號判決要旨參照）。
　⒉查被告有委任告訴人辦理本件○○產險公司強制險失能保險金
    申請之事務，且有將辦理委任事務之酬勞給付告訴人，已如
    前述，卻仍於107年4月21日向水上分局太保分駐所虛構未委
    任告訴人之事實而提告，是被告就其親身經歷事實，故意妄
    指告訴人有詐欺罪之犯行，進而向水上分局太保分駐所申告
    ，顯非出於誤會或懷疑，而係出於故意虛構事實，目的在使
    告訴人受刑事處分；就算被告對於其與告訴人間民法上委任
    契約是否成立有所疑慮，但在現今資訊發達之時代，被告自
    得上網查詢、或向法律扶助相關機構尋求協助、法院亦有設
    置免費法律諮詢服務窗口，甚或提起確認委任關係存否之民
    事訴訟以主張自身權益，其求助管道甚多，被告卻都捨此些
    管道不為，在未為查證之情況下，遽行提起告訴，實難認被
    告無虛偽構建未委任告訴人之事實，自無從作為其缺乏誣告
    犯意的合理依據。
  ⒊再者，被告辯稱：告訴人一直用委任關係威脅伊，但伊沒有
    要委任他云云（見原審卷二第25-29頁），惟被告始終未提
    出告訴人有何施用詐術、甚或脅迫，以致使被告交付81,000
    元之事證，故被告此部分之辯解尚難採信。
　㈩綜上所述，被告明知確實有委任告訴人辦理強制險失能給付
    事務，竟仍於107年4月21日至水上分局太保分駐所提出詐欺
    之告訴，其有意圖使告訴人受刑事處分至明。從而，本件被
    告之誣告犯行明確，應依法論科。
三、核被告所為，係犯刑法第169條第1項之誣告罪。 
四、不另為無罪諭知部分：
　㈠公訴意旨另以：被告前於105年9月2日18時11分許，於嘉義市
    ○區○○路000號前與曾國富發生交通事故，被告因而受有左遠
    端橈骨骨折、右腳及左手多處擦傷、左腕外傷性關節炎併關
    節僵硬等傷害。詎被告明知其有委任告訴人李長生向勞動部
    勞工保險局（下稱勞保局）辦理申請勞工保險殘障失能給付
    （下稱勞保失能給付），竟意圖使告訴人受刑事處分，而於
    107年4月21日5時4分許向水上分局太保分駐所誣指：李長生
    未受其委託，偽造勞工保險殘障失能給付申請書，向勞保局
    申請給付等不實事由，因而指訴告訴人此部分涉有行使偽造
    私文書罪嫌，惟告訴人嗣經嘉義地檢署檢察官以107年度偵
    字第4874號為不起訴處分，被告不服而提起再議，並經臺灣
    高等檢察署臺南檢察分署以107年度上聲議字第1448號處分
    書駁回其再議聲請確定。因認被告此部分涉犯刑法第169條
    第1項之誣告罪嫌。
　㈡犯罪事實應依證據認定之，不能證明被告犯罪者，應諭知無
    罪之判決，刑事訴訟法第154 條第2 項、第301 條第1 項分
    別定有明文。又認定不利於被告之事實，須依積極證據，苟
    積極證據不足為不利於被告事實之認定時，即應為有利於被
    告之認定，更不必有何有利之證據；另認定犯罪事實所憑之
    證據，雖不以直接證據為限，間接證據亦包括在內，然而無
    論直接或間接證據，其為訴訟上之證明，須於通常一般之人
    均不致有所懷疑，而得確信為真實之程度者，始得據為有罪
    之認定，倘其證明尚未達於此一程度，而有合理性懷疑存在
    時，即不得遽為被告犯罪之認定（最高法院30年上字第816
    號、76年台上字第4986號判決意旨參照）。再刑事訴訟法第
    161 條第1 項規定：檢察官就被告犯罪事實，應負舉證責任
    ，並指出證明之方法。因此，檢察官對於起訴之犯罪事實，
    應負提出證據及說服之實質舉證責任。倘其所提出之證據，
    不足為被告有罪之積極證明，或其指出證明之方法，無從說
    服法院以形成被告有罪之心證，基於無罪推定之原則，自應
    為被告無罪判決之諭知（最高法院92年台上字第128 號判決
    意旨參照）。
　㈢公訴意旨認被告涉犯上開誣告（指訴告訴人涉犯行使偽造私
    文書部分）罪嫌，無非係以：⑴告訴人李長生警詢及偵查中
    指述、⑵證人陳明治、黃年政於檢察事務官前證述、⑶被告與
    告訴人間LINE對話紀錄、勞保失能給付申請書、勞保局相關
    函文、嘉義地檢署107年度偵字第4874號不起訴處分書、臺
    灣高等檢察署臺南檢察分署107年度上聲議字第1448號處分
    書等證據，資為其主要論據。訊據被告堅詞否認有何上開誣
    告之犯行，辯稱：該勞保失能給付申請書上右下角的印章「
    魏志宏」不是伊的，是告訴人盜刻的，且右下角「本人現與
    投保單位有勞資糾紛無法給本人用印」並非事實亦非伊所寫
    的，這張申請書完全是告訴人在未經過伊授權下填寫等語。
　㈣經查：
　⒈被告前因與曾國富間發生發生交通事故，因而受有左遠端橈
    骨骨折、右腳及左手多處擦傷、左腕外傷性關節炎併關節僵
    硬等傷害，並由告訴人李長生為被告向勞保局提出勞工保險
    失能給付申請書及給付收據，以申請勞保失能給付；又被告
    於107年4月21日5時4分許，向水上分局太保分駐所對告訴人
    提出行使偽造文書之告訴，並經嘉義地檢署檢察官以107年
    度偵字第4874號為不起訴處分，被告因不服而提起再議，並
    經臺灣高等檢察署臺南檢察分署以107年度上聲議字第1448
    號處分書駁回其再議聲請確定等節，業據證人即告訴人李長
    生於原審審理中證述綦詳（見原審卷一第343-419頁），並
    有勞保局109年3月16日保職失字第10913007010號函暨函附
    勞保失能給付申請書相關資料（見原審卷一第219-254頁）
    、水上分局太保分駐所受理刑事案件報案三聯單（見警一卷
    第11頁）、臺中榮總嘉義分院嘉醫診字第0000000號診斷證
    明書（見原審卷一第203頁）、嘉義地檢署107年度偵字第48
    74號不起訴處分書（見偵一卷第63-67頁）、臺灣高等檢察
    署臺南檢察分署107年度上聲議字第1448號處分書（見偵一
    卷第69-73頁）、原審106年度交簡上字第28號判決（見原審
    卷二第43-46頁）附卷可憑，且為被告所不爭執，此部分事
    實首堪認定。
  ⒉按刑法第169條第1項之誣告罪，係以行為人意圖他人受刑事
    或懲戒處分，向該管公務員誣告者，始克當之。所稱「誣告
    」即虛構事實，進而申告而言，又所謂虛構事實，係指明知
    無此事實，而故意捏造者而言，是如若出於誤信、誤解、誤
    認或懷疑有此事實，或對其事實誇大其詞，或資為其訟爭上
    之攻擊或防禦方法，或其目的在求判明是非曲直者，固均不
    得謂屬誣告；即其所申告之事實，並非完全出於憑空捏造，
    或尚非全然無因，而只以不能積極證明為虛偽，或因證據不
    充分，致受誣告人不受追訴處罰者，亦不成立誣告罪（最高
    法院20年上字第307號、43年台上字第251號、44年台上字第
    892號判決意旨參照）。查：
　⑴被告指訴告訴人李長生行使偽造私文書部分，經被告以告訴
    人身份陳稱：我之前委任李長生辦理之勞保失能給付有偽造
    文書之嫌，李長生向勞保局提出的資料沒有經過我同意書寫
    ，及盜刻我的私章蓋章申請勞保失能給付，我在收到勞保局
    106年12月12日保職簡字第106031024498號函才發現此事等
    語，此有被告107年4月21日警詢筆錄在卷可佐（見警一卷第
    7-9頁），被告於該次警詢中稱雖有委任告訴人辦理勞保失
    能給付，但告訴人向勞保局提出之勞保失能給付申請資料並
    未經由伊同意而書寫，因認告訴人有未經其授權或逾越委任
    人授權範圍之情形。
  ⑵就該勞保失能給付申請書之內容，經證人即告訴人李長生於
    原審審理時證稱：這份勞保失能給付申請書是我在被告家填
    寫，且經過被告當面確認下書寫的，我為被告撰寫之勞保失
    能給付申請書上，有兩個地方有筆誤，即右下角診斷失能日
    期應該是106年9月26日，而不是我寫的106年9月19日，又傷
    病發生日期應該是105年9月2日，不是我寫的105年9月12日
    ，上面「魏志宏」印文所使用之印章，是我與被告到嘉義市
    ○區○○路○○印刷廠（下稱○○印刷廠）刻的，「魏志宏」印章
    就放在我這邊，過兩天被告就跟我要回，現在該印章在被告
    那邊，當初幫忙刻印章的小姐已經離開○○印刷廠，沒辦法佐
    證「魏志宏」印章之真正等語（見原審卷一第346-347、352
    -353、369、390-391頁）。
  ⑶經核對上開勞保失能給付申請書內容，「傷病發生日期」記
    載為「105年9月2日」，但在保險事故欄位中，告訴人卻填
    寫成「105年9月12日」；另「診斷失能日期」欄位中，正確
    診斷時間應為「106年9月26日」，告訴人卻記載為「106年9
    月19日」，此業經告訴人所供承，是若有如告訴人所述，該
    勞保失能給付申請書係在被告家中經被告確認下填寫，何以
    有如此顯然錯誤而未由被告察覺並加以修正？次者，告訴人
    所稱使用之「魏志宏」印章，是與被告一同至○○印刷廠所刻
    ，惟此經被告所否認（見原審卷二第27頁），且告訴人並未
    呈報其所稱○○印刷廠當時協助刻印章員工之姓名、年籍、聯
    絡方式，以利法院傳喚該證人到庭作證，再公訴人亦以補充
    理由書說明無法傳喚該證人，故捨棄傳喚等情（見原審卷一
    第262頁），從而，公訴人既無法證明「魏志宏」印章及該
    勞保失能給付申請書內容是經過被告本人之同意或授權下所
    為，亦無提出相關人證、物證以資佐證，是無從釐清該勞保
    失能申請書之真正，被告因此懷疑該勞保失能給付申請書係
    由告訴人所偽造，進而提出偽造私文書之告訴，非無可能，
    此部分難認被告有誣告之故意。
  ⑷退步言之，按刑法第210條之偽造私文書罪，旨在處罰無製作
    權之人，不法製作他人之文書，若逾越授權範圍或以欺瞞之
    方法蓋用他人印章，用以製作違反本人意思之文書，仍屬盜
    用印章而偽造私文書（最高法院89年度台上字第1085號、91
    年度台上字第6675號判決意旨參照）。本件縱使被告有委任
    告訴人辦理勞保失能給付，惟告訴人在辦理委任事務時，如
    有逾越委任人授權之範圍、或違反本人意思時，則係屬於無
    製作權人未得有製作權人同意下，以他人名義製作之文書，
    仍屬刑法上偽造私文書罪所稱之偽造行為。
  ⒊從而，被告因主觀上認為該勞保失能給付申請書係告訴人  
    未經過其同意所填寫，始對告訴人提出刑法第216條、第21 
     0條偽造私文書及行使偽造私文書罪之告訴，依上開說明，
    被告應非出於故意捏造，而係出於懷疑有此事實，並求判明
    是非曲直，主觀上並無誣告之故意，自不能以刑法第169條
    第1項之誣告罪相繩。此外，復查無其他積極證據，足以證
    明被告有誣告告訴人涉犯行使偽造私文書之犯行，自屬不能
    證明被告犯罪，就此，原應為無罪的諭知，但因起訴意旨認
    此部分如構成犯罪，與前述論罪科刑部分僅構成一罪，故不
    另為無罪的諭知。
五、原審認被告罪證明確，適用刑法第169條第1項之規定，並審
    酌被告明知確實有委任告訴人辦理申請強制險失能保險金之
    事實，竟意圖使告訴人受刑事處分，而對告訴人提出詐欺之
    告訴，除使國家司法機關開啟無益之審判或偵查，並有可能
    因誣告使偵查或審判機關，對告訴人為錯誤之裁判或不利處
    分，另使告訴人將因偵查程序而蒙受精神或物質上損害，其
    法治觀念顯不足，行為應予非難，兼衡被告迄尚未與告訴人
    達成和解，及被告犯罪動機、目的、使用之手段、造成之危
    害，暨自陳從事看護工作、時薪200元、已婚、育有2名子女
    、平常與太太及小孩同住、二專畢業之智識程度等一切情狀
    ，量處有期徒刑5月。復就被告被訴部分犯行為不另為無罪
    諭知之說明。經核原判決已就刑法第57條揭示之各種量刑條
    件妥為斟酌，認事用法均無違誤，量刑亦稱允當，尚無失輕
    、過重或違反比例原則、平等原則之情形。被告上訴意旨猶
    執前詞，否認犯行，而指摘原判決不當云云。然被告上開所
    辯並不足採，已詳述如前，是被告上訴為無理由，應予駁回
    。
據上論斷，應依刑事訴訟法第368 條，判決如主文。
本案經檢察官徐鈺婷提起公訴，檢察官葉耿旭到庭執行職務。 
中    華    民    國   109    年    12    月    22    日
                  刑事第三庭    審判長法  官  陳連發
                                      法  官  洪榮家
                                      法  官  何秀燕 
以上正本證明與原本無異。
如不服本判決應於收受送達後20日內向本院提出上訴書狀，其未
敘述上訴理由者，並得於提起上訴後20日內向本院補提理由書（
均須按他造當事人之人數附繕本）「切勿逕送上級法院」。
　　　　　　　　　　　　　　　　　　　書記官  翁心欣　　
中　　華　　民　　國　　109 　年　　12　　月　　22　　日
附錄本案論罪科刑法條：
中華民國刑法第169條
（誣告罪）
意圖他人受刑事或懲戒處分，向該管公務員誣告者，處7年以下
有期徒刑。
意圖他人受刑事或懲戒處分，而偽造、變造證據，或使用偽造、
變造之證據者，亦同。
附件：
（2017年9月19日週二） 告訴人：（傳送診間預約單） 告訴人：下週二，早上30號 告訴人：預計10：000 被  告：了解 被  告：雖然是30號能早點談嗎？  （2017年9月20日週三） 告訴人：建議8：30到二樓準時報到，再給小姐說。 告訴人：寫完再到○○拍照，寫資料。（要作業流程） 被  告：強制險下幾仟元申請我準備好了再自己向○○申請 被  告：○○拍照？ 告訴人：申請包含殘障補助，與你的收據。（殘障補助要拍照） 告訴人：下週二早上8：20。二樓見。（孫醫師診斷書，收據，印章，郵局          存摺影本二張，記得都帶出來，以備之需） 被  告：收據正本在我這要拍現在就可拍 告訴人：收據是要順便送○○（若行程順利的話） 被  告：○○申請沒多少錢我再向○○申請就好 告訴人：（傳送：「OK」貼圖） 被  告：我們進行榮民醫院的事 告訴人：（傳送：「收到」貼圖）  （2017年9月26日（週二）    告訴人：明天下午3點去收郵局存摺影本，勞保失能診斷書封面OK？ 被  告：是今天診斷書的影印本嗎？我印好再通知大哥來拿。 告訴人：是勞保失能診斷書500元的那一份喔。封面原本，醫院撕下來這         張。 被  告：了解；郵局帳號找到後影印後再請大哥來拿。    （2017年9月27日週三） 被  告：大哥你要的資料請到陳炳憲診所找我老婆拿。請打電話0000000000         給我。申請的事情何時有消息。 告訴人：○○還未回應，大概要一週左右給消息。 被  告：了解。能申請多少錢？ 告訴人：勞保最快三週才會有消息。有何進度，再通知你。暫時還不知。是         否還要再補資料，隨時老闆會通知。 被  告：了解。 告訴人：（傳送：「乾啦！」貼圖） 被  告：（傳送：「讚！」貼圖）  （2017年10月3日週二） 被  告：失能的資料大哥能如何幫我；我可送法院。 被  告：10月19日早上10點20開庭大哥要一起去嗎？  （2017年10月4日週三） 告訴人：很抱歉，無法出席額。 被  告：大哥我要失能資料送法院 告訴人：正版已照勞保局規定送出申請中 告訴人：影本在你太太那邊。（傳送：「加油」貼圖） 被  告：大哥何時會去找陳明治 被  告：其他的失能資料有嗎？ 告訴人：昨天有去電詢問進度。 告訴人：診斷書正本就在你那邊。 告訴人：陳明治有幫我們送件上去審核中。  （2017年10月11日週三） 告訴人：BOSS告訴你進度，嘉榮醫院病歷收到了，勞保局正開始作業中。陳         明治在整理資料，準備送上去審核中。 被  告：（傳送：「謝謝！」貼圖）  （2017年10月13日週五） 告訴人：老闆通知，你的勞保案件通過！ 被  告：大哥知道核定多少錢嗎？ 告訴人：老闆與上面有電話通信保密，有入帳消息，會馬上通知你。 被  告：（傳送：「OKAY」貼圖）  （2017年10月15日週日） 被  告：金額是多少錢啊？  告訴人：明天去刷簿子即可知道喔！  （2017年10月16日週一） 被  告：大哥有消息再通知我  （2017年10月17日週二） 告訴人：（傳送：「OKAY」貼圖） 告訴人：○○，陳明治電話已無人接了，明天再詢 被  告：了解  （2017年10月19日週四） 被  告：錢我領好何時來拿 告訴人：麻煩請你拿給我弟弟阿政那邊即可。大家合作愉快。 被  告：我們談的事黃年政不清楚 被  告：我找過他了。 告訴人：公司老闆要的是錢，其他我不想知道。辦多少，拿多少，天公地          道，你把錢交給阿政，其他我不想知道。 被  告：你來和我收其他的事我和你都談過了我明晚等你 告訴人：現在我過去拿錢，到7-11相等 被  告：來我家  
【卷目索引】
⒈嘉義縣警察局水上分局嘉水警偵字第1070009325號卷，即警一
  卷 
⒉嘉義縣警察局水上分局嘉水警偵字第1070028613號卷，即警二
  卷 
⒊107年度交查字第1402號卷，即交查卷 
⒋108年度偵字第1300號卷，即偵一卷 
⒌原審108年度訴字第794號卷，即原審卷 
⒍本院109年度上訴字第1057號卷，即本院卷